【裁判字號】    90,台上,1993
【裁判日期】    901108
【裁判案由】    清償借款
【裁判全文】
最高法院民事判決                                九十年度台上字第一九九三號
    上  訴  人  立達工業股份有限公司
    法定代理人  徐陳阿屘
    上  訴  人  甲 ○ ○
    共      同
    訴訟代理人  邱 松 根律師
    被 上訴 人  中國農民銀行股份有限公司
    法定代理人  黃 清 吉
    訴訟代理人  高 進 發律師
右當事人間請求清償借款事件，上訴人對於中華民國九十年六月六日台灣高等法院第
二審更審判決（八十九年度重上更(二)字第一八一號），提起上訴，本院判決如左：
    主  文
上訴駁回。
第三審訴訟費用由上訴人連帶負擔。
    理  由
本件被上訴人主張：訴外人啟達實業股份有限公司（下稱啟達公司）、上訴人立達工
業股份有限公司（下稱立達公司）（以下合稱透支人）於民國六十五年四月十四日邀
同上訴人甲○○為連帶保證人，與伊簽訂本金透支額度新台幣（下同）一千三百二十
三萬元之活存質押透支契約（下稱透支契約）。約定由透支人簽開「啟達關係企業管
理處」在伊銀行開設之甲種存款帳戶之支票予以透支，利息按年利率百分之一三點二
五以複利計算。計至六十六年六月三十日止，透支借款額為一千三百十八萬九千三百
二十二元三角四分，加上滾入本金之利息六十二萬七千五百八十六元，合計透支一千
三百八十一萬六千九百零八元三角四分，該本息自六十六年六月三十日起至七十五年
五月三十一日止，每月再按複利計算，積欠本息已達四千二百十八萬六千七百五十七
元，依約應由上訴人負連帶清償責任。上訴人立達公司另於六十四年七月十三日，邀
同上訴人甲○○為連帶保證人，與伊簽訂額度一千萬元之委任保證契約（下稱保證契
約），委任伊擔保上訴人立達公司進口原料稅捐之繳納，伊依約墊付之稅款五百五十
六萬九千零四十九元及滯納金四百八十三萬二千三百四十四元，合計一千零四十萬一
千三百九十三元，亦應由上訴人連帶清償等情。爰求為命上訴人連帶給付四千二百十
八萬六千七百五十七元及自七十五年六月一日起至清償日止按年息百分之一三點二五
計算之利息，並連帶給付一千萬元暨如原判決附表（下稱附表）所示之利息與違約金
之判決（被上訴人超過上開金額之請求，其中經第一審判決其敗訴部分，未據被上訴
人聲明不服；又原審前審判決上訴人敗訴部分（即第一審判決附表一所示之本金、利
息、違約金部分）未據上訴人聲明不服，已告確定）。
上訴人則以：系爭透支契約係以託收票據九折撥付，各託收票據既經被上訴人提示兌
現，應已清償完畢，被上訴人不得再行請求清償。而保證契約伊亦已提交同額本票備
償，故亦已全部清償完畢，且其中滯納金係因被上訴人遲延繳納進口稅捐所致，自不
得要求伊償付等語，資為抗辯。
原審依審理結果，以：一關於透支契約部分：被上訴人主張系爭透支契約本息累計達
四千二百十八萬六千七百五十七元之事實，業據提出透支契約、債權銀行對啟達關係
企業財務收支監督委員會（下稱監督委員會）第一次聯席會議紀錄、債權銀行對啟達
關係企業財務收支第一監督小組（下稱監督小組）第二次會議紀錄、被上訴人第一六
二次常董會記錄、透支帳卡及支票影本等件為憑，並經正大聯合會計師事務所鑑定明
確，復為上訴人所不爭執，堪信為真實。上訴人雖以上開情詞為辯。然查系爭透支
貸款案為被上訴人放款審核委員會（下稱放審會）於六十五年四月七日第五十四次會
議中通過，其議案說明欄之記載為：「擔保：機器（估值八、六九二萬元，押值五、
二一五萬元）在抵押權設定未辦妥前，提供本行具有交易行為經派駐監督人員核可之
銷貨客票擔保九折用款」，而後經被上訴人常務董事會於同年月十二日第一六二次會
議通過。核與兩造於同年月十四日所立系爭透支契約之前言欄所載：「提供本契約附
件所載抵押品與貴行……」等詞，暨上訴人立達公司於契約擔保品提供人欄蓋章之事
實相符，顯見上訴人立達公司係提供抵押品以擔保依系爭透支契約所借貸之生產週轉
金一千三百二十三萬元。又依監督小組六十五年四月十五日第二次會議紀錄之記載，
當日討論事項(一)為：「為維持啟達關係企業正常經營，並確保債權，啟達、立達兩公
司四至六月份所需生產週轉資金新台幣一、三二三萬元，各銀行應如何分攤，提請公
決案」，其說明1.記載「本案業經本（六十五）年三月三十一日監督委員會第一次聯
席會議原則通過，由執行小組採擔保透支方式，按實際生產需要詳加審核」。討論事
項(二)為：「啟達等公司請准在所收遠期客票額度內，對外開發遠期支票，以利其正常
經營，提請公決案」，其說明2.記載則為「擬同意啟達等公司在不超過所收同期客票
百分之九十之範圍內對外開發遠期支票，應收票據金額按旬計算，其支票開發日期須
延後五天，以適應交換及外埠客票之託收。應收票據內如有退票情形，致存款不足時
，各該公司應負責補足」等語。益見上開監督小組討論事項(一)係指由上訴人立達公司
提供抵押品，以擔保依系爭透支契約借貸之生產週轉資金一千三百二十三萬元，與上
開討論事項(二)所指以上訴人立達公司收取之遠期客票予以融資乙案並非同一。是以，
被上訴人不能以上訴人立達公司依上開討論事項(二)所提出之供融資用之遠期客票，清
償前開討論事項(一)所同意之系爭透支契約之借款，堪以認定。上訴人辯稱伊已將客票
交付被上訴人，由被上訴人兌現清償系爭透支契約之借款云云，為無足取。系爭透
支契約係由上訴人立達公司與被上訴人簽訂，貸款當事人之一方為被上訴人，此與行
庫聯合貸款為被上訴人與其他行庫內部分攤貸款金額之約定無關。上訴人以被上訴人
於行庫聯合貸款中之分攤額度僅三百六十五萬元為由，辯稱其僅就該額度對被上訴人
負清償責任，亦無足採。依系爭透支契約第十三條、第十四條暨上訴人立達公司出
具之約定書第二十二條之約定，透支人應就以「啟達關係企業管理處」名義簽發支票
所透支之借款負連帶清償責任。則縱依監督小組第二次會議紀錄，屬於上訴人立達公
司之借款為八百八十七萬元，上訴人仍應就透支人以「啟達關係企業管理處」名義簽
發支票所透支之全部借款負連帶清償責任。被上訴人固於六十六年三月二十五日基
於系爭透支契約參加台灣台北地方法院（下稱台北地院）六十五年民執壬字第一一一
六二號強制執行事件而受償九萬九千六百二十元。惟因上訴人依約應支付之違約金一
年即達二十七萬四千六百十一元六分，是以被上訴人主張以所受領之分配款抵銷到期
之違約金，並無不合。從而，被上訴人本於透支契約之約定，請求上訴人連帶清償透
支借款四千二百十八萬六千七百五十七元本息，為有理由，應予准許。二關於保證契
約部分：被上訴人主張伊基於系爭保證契約先後於六十六、六十九年間代墊稅款七十
九萬五千二百九十四元、四百七十七萬三千七百五十五元，並於七十年間墊付滯納金
四百八十三萬二千三百四十四元，合計一千零四十萬一千三百九十三元之事實，業據
提出委任保證契約、立達公司申請函、備償本票、被上訴人放審會會議紀錄、被上訴
人六十四年七月七日第一四四次常董會紀錄、帳卡、傳票、台灣銀行支票、中央銀行
本票、台北關退稅組六十九年六月十六日北退賠字第Ｋ三九一八號、六十九年八月十
九日北退賠字第Ｋ九八八六號、六十九年十一月十三日北退賠字第四號函、財政部關
稅總局八十二年五月七日八二台普保字第○一二四七號函及備償本票一紙等件為憑，
且為上訴人所不爭執，亦堪認為真實。上訴人雖以被上訴人已將一千萬元之備償本票
提示兌現清償，且滯納金部分係被上訴人遲延繳納稅捐所致，應由被上訴人負責等詞
為辯。惟查被上訴人現仍持有之面額一千萬元本票乙紙，係由訴外人啟信纖維股份
有限公司簽發，由訴外人啟達公司及上訴人立達公司背書，核與被上訴人放審會六十
四年七月二日會議紀錄說明(六)所載內容相符。上訴人立達公司又不能舉證證明上開本
票與本案無關，其所交付之一千萬元備償本票係另紙本票，及系爭一千萬元本票係因
其他法律關係原因所交付，則上訴人辯稱被上訴人現仍持有之上開一千萬元本票並非
本件之備償本票等語，即無可採。系爭備償本票之發票日為六十四年五月二十三日
，固於系爭保證契約簽訂之前，惟查系爭本票之發票日原載為六十五年五月二十三日
，與到期日相同，嗣經發票人將六十五年塗改為六十四年並加蓋印章等情，有系爭本
票為證，堪信被上訴人主張發票人誤載發票日，故修正發票日之年度為真實。況備償
本票性質既係供上訴人立達公司未依約清償欠款時，由被上訴人以備償本票提示兌現
充抵之用，其發票日及到期日並無與保證契約所載保證期限一致之必要，再參諸上訴
人亦已承認被上訴人現仍持有之一千萬元本票即為系爭保證契約之備償本票等情，足
認上訴人以上開本票之發票日在訂定系爭保證契約之前，非本件之備償本票之辯解，
並無足取。依關稅法第三十七條海關於進口商在原料進口放行之翌日起一年六個月
後未沖銷時，即應依同法第二十二條、第五十二條規定通知進口商繳納本稅及滯納金
之規定，擔任授信之被上訴人，須俟海關通知代為賠繳後，始有可能知悉其所擔保之
進口商有無欠繳進口關稅及滯納金之情事。本件上訴人立達公司於六十三年至六十五
年間進口外銷品原料多批，其中本稅五百五十六萬九千零四十九元、滯納金四百八十
三萬二千三百四十四元未繳，經前台北關退稅組分別於六十九年六月十六日、八月十
九日及十一月十三日通知被上訴人後，被上訴人即依序於六十九年七月二十八日繳交
四百七十三萬八千六百十七元、同年九月十日繳交三萬五千一百三十八元、七十年一
月一日繳交四百八十三萬二千三百四十四元，並無遲延等情，有台北關退稅組函及財
政部關稅總局函為憑。則上訴人辯稱因被上訴人延遲繳納稅款致生之滯納金應由被上
訴人負擔云云，亦無可採。台北地院於六十六年二月二十八日以六十六年度票字第
四四三號准系爭本票於四百八十七萬二千一百八十四元範圍內為強制執行之裁定，係
指在六十六年二月二十八日該裁定前，上訴人立達公司尚未清償之記帳稅額而言，並
不含括被上訴人自六十六年六月十五日起依系爭保證契約之約定，陸續代上訴人立達
公司向台北關墊付之稅捐及滯納金等情，亦有台北關退稅組函為證，上訴人據上開裁
定附表所載未清償金額僅四百八十七萬二千一百八十四元，而否認被上訴人所墊付之
其餘稅款為系爭保證契約所擔保之範圍，亦屬無據。被上訴人係本於系爭保證契約
請求上訴人返還代墊稅捐款一千萬元本息而非行使票款請求權，自無提示該本票之必
要。被上訴人以系爭墊付稅款暨滯納金一千零四十萬一千三百九十三元本息，參與
台灣新竹地方法院（下稱新竹地院）六十六年度執字第九○七號強制執行分配案，有
新竹地院上開執行事件各筆債權金額明細表可稽。依民法第一百二十九條第二項第五
款規定，本案請求權之時效業已中斷，該執行案件迄未終結，其請求權時效期間並未
重新起算，被上訴人請求之系爭利息部分自無罹於時效而消滅之問題。從而，被上訴
人請求上訴人連帶返還代墊之稅捐本息，亦有理由，應予准許等語，為其心證之所由
得。並說明上訴人其餘主張及聲明證據不予斟酌之理由。因予維持第一審所為命上訴
人連帶給付透支借款四千二百十八萬六千七百五十七元及自七十五年六月一日起至清
償日止按年息百分之一三點二五計算之利息，及連帶清償代墊之稅捐一千萬元暨如原
判決附表所示利息、違約金之判決，駁回上訴人之上訴，經核於法洵無違誤。上訴意
旨，就原審取捨證據、認定事實、解釋契約之職權行使，暨原判決贅述理由，指摘原
判決不當，求予廢棄，非有理由。
據上論結，本件上訴為無理由。依民事訴訟法第四百八十一條、第四百四十九條第一
項、第八十五條第二項，判決如主文。
中      華      民      國     九十     年     十一     月      八      日
                              最高法院民事第五庭
                                  審判長法官  朱  錦  娟
                                        法官  顏  南  全
                                        法官  蘇  達  志
                                        法官  許  澍  林
                                        法官  陳  碧  玉
      右正本證明與原本無異
                                              書  記  官
中      華      民      國     九十     年     十一     月     二十     日


司法院資訊處製作；財團法人民間司法改革基金會備份。
